---
title: "Hands-On: Primeiros Passos no R e R-Studio"
author: "Norberto Jorge Gonçalves"
date: "13 de Julho de 2026"
output:
  html_document:
    df_print: paged
    toc: yes
    toc_depth: 3
    toc_float: yes
  pdf_document:
    toc: yes
    toc_depth: '3'
---

# 1. Bem-vindos ao R-Studio!

Olá a todos! Sejam bem-vindos à vossa primeira experiência com o R e o R-Studio. Nesta sessão, vamos explorar o ambiente de trabalho e dar os primeiros passos com a linguagem R.

## 1.1. O Ambiente do R-Studio

Quando abrem o R-Studio, verão geralmente 4 painéis principais:

- **Painel Superior Esquerdo (Editor de Script/Notebook):** É onde escrevemos o nosso código. Podemos guardar este ficheiro para usar mais tarde.
- **Painel Inferior Esquerdo (Consola):** É onde os comandos R são executados e os resultados aparecem. Podem escrever comandos diretamente aqui, mas é melhor usar o editor de script.
- **Painel Superior Direito (Ambiente/Histórico):**
  - **Environment (Ambiente):** Mostra todos os objetos (variáveis, conjuntos de dados) que criaram na vossa sessão R.
  - **History (Histórico):** Lista os comandos que executaram.
- **Painel Inferior Direito (Ficheiros/Gráficos/Pacotes/Ajuda/Visualizador):**
  - **Files (Ficheiros):** Explora os ficheiros no vosso computador.
  - **Plots (Gráficos):** Onde os gráficos que criarem vão aparecer.
  - **Packages (Pacotes):** Lista os pacotes R instalados e permite gerir.
  - **Help (Ajuda):** Para procurar ajuda sobre funções R.
  - **Viewer (Visualizador):** Para ver conteúdos HTML locais.

**Vamos explorar!** Cliquem nos diferentes separadores para verem o que está em cada painel.

## 1.2. A Consola R: Onde a Magia Acontece

A consola é o coração do R. É nela que o R executa as instruções que lhe damos. Podem escrever comandos diretamente na consola (aparece um `>`), mas para trabalhos mais complexos e que queremos guardar, usamos o editor de script (ou neste caso, o R Notebook!).

Vamos experimentar um cálculo simples na consola:

```{r}
# Podem copiar este comando para a consola e pressionar Enter
2 + 2
```

## 1.3. O Primeiro Código no R Notebook

No R Notebook, o código é escrito em "chunks" (blocos) como este. Para executar um bloco, cliquem no botão verde de "play" (um triângulo) no canto superior direito do bloco, ou coloquem o cursor dentro do bloco e pressionem `Ctrl + Enter` (Windows/Linux) ou `Cmd + Enter` (Mac). Vamos escrever o nosso primeiro comando:

```{r}
# Este é um comentário. O R ignora tudo o que vem depois do #
# Podemos usar comentários para explicar o nosso código.

print("Olá, Mundo da Ciência de Dados!")
```

## 1.4. Conceitos Básicos de R

### 1.4.1. Variáveis

Variáveis são como caixas onde guardamos informações. Damos-lhes um nome e usamos o operador de atribuição `<-` (seta para a esquerda) ou `=` (sinal de igual) para guardar um valor. O `<-` é mais comum na comunidade R.

Exemplos:

```{r}
# Criar uma variável numérica
idade <- 17
print(idade)

# Criar uma variável de texto (caracteres)
nome <- "Ana Silva"
print(nome)

# Criar uma variável lógica (Verdadeiro/Falso)
tem_animal_estimacao <- TRUE
print(tem_animal_estimacao)

# Podemos ver o tipo da variável
class(idade)
class(nome)
class(tem_animal_estimacao)
```

Para onde foram as variáveis? Olhem para o painel "Environment" (Ambiente) no canto superior direito. Deviam ver idade, nome e tem_animal_estimacao listadas lá, com os seus valores.

### 1.4.2. Operações Aritméticas Básicas

O R pode ser usado como uma calculadora poderosa.

```{r}
# Adição
resultado_soma <- 10 + 5
print(resultado_soma)

# Subtração
resultado_subtracao <- 20 - 7
print(resultado_subtracao)

# Multiplicação
resultado_multiplicacao <- 4 * 6
print(resultado_multiplicacao)

# Divisão
resultado_divisao <- 100 / 4
print(resultado_divisao)

# Potenciação (elevado a)
resultado_potencia <- 2^3 # 2 elevado a 3
print(resultado_potencia)

# Módulo (resto da divisão)
resultado_modulo <- 17 %% 3 # 17 a dividir por 3, resto é 2
print(resultado_modulo)
```

Podemos também combinar variáveis em operações:

```{r}
preco_unitario <- 25.50
quantidade <- 3
custo_total <- preco_unitario * quantidade
print(custo_total)
```

## 1.5. Funções Básicas

Funções são blocos de código pré-escritos que realizam uma tarefa específica. Usamo-las para não ter de escrever o mesmo código repetidamente. São chamadas pelo nome da função, seguidas de parênteses que podem conter argumentos (informação que a função precisa).

Exemplos:

```{r}
# Função para calcular a raiz quadrada (sqrt = square root)
raiz_de_16 <- sqrt(16)
print(raiz_de_16)

# Função para arredondar um número
numero_decimal <- 3.14159
numero_arredondado <- round(numero_decimal, digits = 2) # Arredondar para 2 casas decimais
print(numero_arredondado)

# Função para obter a data e hora atuais
data_atual <- Sys.Date()
print(data_atual)

```

Para saber o que uma função faz e como usá-la, podemos usar a ajuda do R. Basta colocar um `?` antes do nome da função e executar. Por exemplo, tentem `?print` na consola.

## 1.6. Erros no R: Sem Pânico!

É perfeitamente normal cometer erros quando se está a programar. O R vai mostrar mensagens de erro quando algo corre mal. Exemplo de um erro comum:

```         
# Tentem executar este código. O que acontece?
minha_variavel_errada = "Olá"
print(minha_variavel) # Variável não existe!
```

O R dirá que o objeto 'minha_variavel' não foi encontrado. Isso significa que tentámos usar algo que não existe. Leiam sempre as mensagens de erro, elas dão pistas importantes!

## 1.7. Guardar o Vosso Trabalho

Lembrem-se de guardar o vosso R Notebook (`File > Save` ou `Ctrl + S`). O R Notebook será guardado como um ficheiro `.Rmd`.

Para "correr" todo o R Notebook e ver os resultados, podem clicar no botão "Knit" na barra de ferramentas acima. Isto vai criar um ficheiro HTML com o vosso código e os resultados.

------------------------------------------------------------------------

Parabéns! Acabaram de dar os vossos primeiros passos no R e R-Studio!
