---
title: 'Sessão 5.1: Introdução à Gramática dos Gráficos com ggplot2'
author: "Norberto Jorge Gonçalves"
date: "13 de julho de 2026"
output:
  pdf_document:
    toc: yes
    toc_depth: '3'
  html_document:
    df_print: paged
    toc: yes
    toc_depth: 3
    toc_float: yes
---

# 1. Introdução à Gramática dos Gráficos com `ggplot2`

O `ggplot2` é o pacote mais popular e poderoso para criar gráficos em R. Ele baseia-se na "Gramática dos Gráficos", uma filosofia que decompõe os gráficos em componentes lógicos, tornando-os consistentes e fáceis de construir.

## 1.1. Instalar e Carregar o `ggplot2`

Primeiro, precisamos de instalar o pacote (apenas uma vez no vosso computador) e depois carregá-lo em cada nova sessão R que o vamos usar.

```{r eval=FALSE}
# Instalem o pacote ggplot2 (descomentem a linha e executem-na)
# install.packages("ggplot2")
```

```{r}
# Carreguem o pacote ggplot2
library(ggplot2)
```

## 1.2. Os Componentes Essenciais de um Gráfico ggplot2

Um gráfico ggplot2 é construído adicionando "camadas" usando o operador +. Os três componentes essenciais são:

1.  Dados (data): O data frame que contém as variáveis que queremos visualizar.
2.  Mapeamentos Estéticos (aes - aesthetics): Como as variáveis dos dados são mapeadas para as propriedades visuais do gráfico (eixos X e Y, cor, tamanho, forma, etc.).
3.  Geometrias (geom\_): O tipo de marcação geométrica que queremos usar para representar os dados (pontos, barras, linhas, caixas, etc.).

Vamos usar o dataset iris para demonstrar.

```{R}
data(iris)
head(iris)
```

### 1.2.1. Componente 1: Dados (data)

Começamos um gráfico ggplot2 com a função ggplot(), passando o data frame como argumento.

```{R}
# Apenas inicializa o gráfico, não mostra nada ainda
ggplot(data = iris)
```

### 1.2.2. Componente 2: Mapeamentos Estéticos (aes())

Dentro de aes(), especificamos quais variáveis do nosso data frame serão mapeadas para as propriedades visuais.

- x: Variável para o eixo X.
- y: Variável para o eixo Y.
- color: Variável para mapear a cor.
- size: Variável para mapear o tamanho.
- shape: Variável para mapear a forma dos pontos.
- alpha: Variável para mapear a transparência.

```{R}
# Mapear Sepal.Length para o eixo X e Sepal.Width para o eixo Y
ggplot(data = iris, aes(x = Sepal.Length, y = Sepal.Width))
```

Ainda não vemos nada porque não dissemos ao ggplot2 como desenhar os dados.

### 1.2.3. Componente 3: Geometrias (geom\_)

As funções geom\_ definem como os dados serão desenhados. Cada geom\_ corresponde a um tipo de gráfico (e.g., geom_point() para gráficos de dispersão, geom_bar() para gráficos de barras). Adicionamos as geometrias usando o operador +.

```{R}
# Gráfico de dispersão: Sepal.Length vs Sepal.Width
ggplot(data = iris, aes(x = Sepal.Length, y = Sepal.Width)) +
  geom_point()
```

## 1.3. Adicionar Mais Estéticas

Podemos mapear outras variáveis para estéticas adicionais.

```{R}
# Mapear a cor dos pontos à variável Species
ggplot(data = iris, aes(x = Sepal.Length, y = Sepal.Width, color = Species)) +
  geom_point()
```

Agora, cada espécie tem uma cor diferente, o que nos ajuda a ver padrões.

## 1.4. Camadas Adicionais (+)

Podemos adicionar múltiplas camadas a um gráfico. Por exemplo, podemos adicionar uma linha de suavização.

```{R}
# Adicionar uma linha de suavização (regressão) ao gráfico
ggplot(data = iris, aes(x = Sepal.Length, y = Sepal.Width, color = Species)) +
  geom_point() +
  geom_smooth(method = "lm", se = FALSE) # method="lm" para linha de regressão linear, se=FALSE remove a área de confiança
```

## 1.5. Personalização: Títulos e Rótulos

Podemos adicionar títulos, subtítulos e rótulos aos eixos usando a função labs().

```{r}
ggplot(data = iris, aes(x = Sepal.Length, y = Sepal.Width, color = Species)) +
  geom_point() +
  labs(
    title = "Comprimento vs Largura da Sépala por Espécie de Iris",
    subtitle = "Análise de Dados do Dataset Iris",
    x = "Comprimento da Sépala (cm)",
    y = "Largura da Sépala (cm)",
    color = "Espécie da Flor" # Rótulo para a legenda de cor
  )
```

## 1.6. Salvar um Gráfico

Para salvar o gráfico, podemos atribuí-lo a um objeto e depois usar ggsave().

```{r}
meu_primeiro_grafico <- ggplot(data = iris, aes(x = Sepal.Length, y = Sepal.Width, color = Species)) +
  geom_point() +
  labs(title = "Comprimento vs Largura da Sépala da Sépala")

# Salvar como PNG
ggsave("meu_grafico_iris.png", plot = meu_primeiro_grafico, width = 8, height = 6, dpi = 300)
# Salvar como PDF
ggsave("meu_grafico_iris.pdf", plot = meu_primeiro_grafico, width = 8, height = 6)
```

------------------------------------------------------------------------

**Parabéns!** Já conhecem os fundamentos da gramática dos gráficos com ggplot2!
