---
title: "R Notebook"
output:
  html_document:
    df_print: paged
---

# Exercícios Práticos: Visualização de Dados com ggplot2

Olá! Nesta sessão de exercícios, vamos aplicar tudo o que aprenderam sobre a criação de gráficos com ggplot2. O objetivo é criar visualizações informativas para explorar padrões e relações nos dados.
Vamos usar o dataset diamonds (incorporado no R) para estes exercícios. Este dataset contém informações sobre quase 54.000 diamantes, incluindo preço, corte, cor, clareza e dimensões.

```{r}
# Carregar os pacotes necessários
library(ggplot2)
library(dplyr) # Para manipulação de dados, se necessário

# Carregar o dataset diamonds
data(diamonds)
head(diamonds)
str(diamonds)
summary(diamonds)
```

Variáveis chave no dataset diamonds:

* price: preço em dólares (numérico)
* carat: peso do diamante (numérico)
* cut: qualidade do corte (categórica: Fair, Good, Very Good, Premium, Ideal)
* color: cor do diamante (categórica: de D (melhor) a J (pior))
* clarity: clareza do diamante (categórica: de I1 (pior) a IF (melhor))
* depth: profundidade total % (numérico)
* table: largura do topo do diamante em relação ao ponto mais largo (numérico)
* x, y, z: dimensões em mm (numéricas)

## Exercício 1: Gráfico de Barras

1.	Frequência de Corte: Criem um gráfico de barras que mostre a contagem de diamantes para cada categoria de cut.

  * Usem geom_bar().
  * Preencham as barras com uma cor à vossa escolha (ex: "skyblue").
  * Adicionem um título adequado e rótulos aos eixos.
  
2.	Preço Médio por Cor: Calculem o preço médio (price) para cada color de diamante. Depois, criem um gráfico de barras (usando geom_col()) para visualizar estes preços médios.

  * Ordenem as barras pela cor (de D a J, que já é a ordem padrão do fator).
  * Adicionem um título e rótulos.

```{r}
# Escrevam o vosso código aqui para o Exercício 1
```

## Exercício 2: Histograma

1.	Distribuição de Quilates: Criem um histograma para visualizar a distribuição da variável carat.

  * Usem geom_histogram().
  * Experimentem diferentes valores para binwidth (ex: 0.1, 0.25, 0.5) para ver como a visualização muda. Qual binwidth acham que mostra melhor a distribuição?
  * Adicionem cor de preenchimento e contorno às barras.
  * Adicionem um título e rótulos.
  
2.	Preço por Corte (Histograma com Facetas): Criem histogramas do price para cada categoria de cut.
  * Usem facet_wrap(~ cut) para criar um gráfico separado para cada cut.
  * Adicionem um título e rótulos.

```{r}
# Escrevam o vosso código aqui para o Exercício 2
```

## Exercício 3: Gráfico de Dispersão (Scatter Plot)

1.	Preço vs Quilates: Criem um gráfico de dispersão para visualizar a relação entre carat (eixo X) e price (eixo Y).
  * Usem geom_point().
  * Adicionem transparência (alpha = 0.5) para gerir a sobreposição de pontos.
  * Adicionem um título e rótulos.
2.	Preço vs Quilates por Clareza: No gráfico anterior, mapeiem a color dos pontos à variável clarity.
  * Adicionem uma linha de suavização (geom_smooth()) para mostrar a tendência geral.
  * Adicionem um título e rótulos.
```{r}
# Escrevam o vosso código aqui para o Exercício 2
```

## Exercício 4: Boxplots

1.	Preço por Qualidade de Corte: Criem um boxplot que mostre a distribuição do price para cada categoria de cut.
o	Usem geom_boxplot().
o	Mapeiem a cor de preenchimento (fill) à variável cut.
o	Adicionem um título e rótulos.
2.	Preço por Cor e Clareza (Boxplots com Facetas): Criem boxplots do price por color, e usem facet_wrap(~ clarity) para criar um gráfico separado para cada nível de clarity.
o	Adicionem geom_jitter() com alpha = 0.2 para ver a densidade dos pontos.
o	Adicionem um título e rótulos.

```{r}
# Escrevam o vosso código aqui para o Exercício 2
```
**Parabéns!** Completaram os exercícios da Sessão 5!
