---
title: 'Sessão 2.1: Estruturas de Dados em R'
author: "Norberto Jorge Gonçalves"
date: "13 de julho de 2026"
output:
  pdf_document:
    toc: yes
    toc_depth: '3'
  html_document:
    df_print: paged
    toc: yes
    toc_depth: 3
    toc_float: yes
---

# 1. Estruturas de Dados em R

Nesta sessão, vamos aprofundar os diferentes tipos de estruturas de dados que o R utiliza para organizar e armazenar informação. Compreender estas estruturas é fundamental para manipular e analisar dados eficazmente.

## 1.1. Vetores (Vectors)

Um vetor é a estrutura de dados mais básica em R. É uma sequência de elementos do **mesmo tipo**.

- **Numéricos:** Números inteiros ou decimais.
- **Caracteres (Strings):** Texto.
- **Lógicos (Booleans):** `TRUE` ou `FALSE`.

Podemos criar vetores usando a função `c()` (de "combine" ou "concatenate").

```{r}
# Vetor numérico
idades <- c(18, 19, 17, 20, 18)
print(idades)
class(idades) # Para verificar o tipo

# Vetor de caracteres
nomes <- c("João", "Maria", "Pedro", "Ana")
print(nomes)
class(nomes)

# Vetor lógico
aprovado <- c(TRUE, FALSE, TRUE, TRUE)
print(aprovado)
class(aprovado)

# Aceder a elementos de um vetor (usando [])
print(idades[1]) # Primeiro elemento
print(nomes[c(2, 4)]) # Segundo e quarto elementos
```

**Importante**: Todos os elementos de um vetor devem ser do mesmo tipo. Se tentarmos misturar, o R fará uma "coerção" para o tipo mais flexível (ex: números tornam-se caracteres se misturados com texto).

```{r}
# Exemplo de coerção
vetor_misto <- c(1, "dois", 3)
print(vetor_misto)
class(vetor_misto) # O que aconteceu?
```

## 1.2. Matrizes (Matrices)

Uma matriz é uma coleção bidimensional de elementos do mesmo tipo, organizada em linhas e colunas. Pensem numa tabela onde todas as células contêm números, ou todas contêm texto. Podemos criar matrizes com a função ‘matrix()’.

```{r}
# Criar uma matriz de 2 linhas e 3 colunas
matriz_numeros <- matrix(c(1, 2, 3, 4, 5, 6), nrow = 2, ncol = 3)
print(matriz_numeros)

# Preencher por linha (por defeito é por coluna)
matriz_por_linha <- matrix(c(1, 2, 3, 4, 5, 6), nrow = 2, byrow = TRUE)
print(matriz_por_linha)

# Aceder a elementos de uma matriz [linha, coluna]
print(matriz_numeros[1, 2]) # Elemento da 1ª linha, 2ª coluna
print(matriz_numeros[ , 1]) # Toda a 1ª coluna
print(matriz_numeros[2, ]) # Toda a 2ª linha
```

## 1.3. Arrays (Arrays)

Arrays são extensões das matrizes para mais de duas dimensões. Raramente usados em análises de dados introdutórias, mas útil saber que existem.

```{r}
# Exemplo de um array 2x3x2
array_exemplo <- array(1:12, dim = c(2, 3, 2))
print(array_exemplo)
```

## 1.4. Listas (Lists)

Uma lista é uma coleção de objetos que podem ser de **diferentes tipos** e tamanhos. Pensem numa lista como uma "caixa" que pode conter outras "caixas" (vetores, matrizes, data frames, ou até outras listas). Podemos criar listas com a função `list()`.

```{r}
# Criar uma lista com diferentes tipos de objetos
minha_lista <- list(
  nome = "Carlos",
  idade = 17,
  notas = c(15, 18, 14),
  disciplinas = c("Matemática", "Física"),
  informacao_extra = matrix(c(1,2,3,4), nrow = 2)
)
print(minha_lista)

# Aceder a elementos de uma lista
# Usar `$` para aceder pelo nome
print(minha_lista$nome)
print(minha_lista$notas)

# Usar `[[ ]]` para aceder pelo índice (e manter o tipo do elemento)
print(minha_lista[[3]])
class(minha_lista[[3]])

# Usar `[ ]` para aceder pelo índice (e obter uma sub-lista)
print(minha_lista[3])
class(minha_lista[3]) # Note que o resultado ainda é uma lista!
```

## 1.5. Data Frames (Data Frames) - O Nosso Foco!

Um `data frame` é a estrutura de dados **mais importante** para a Ciência de Dados em R. É uma lista de vetores de igual comprimento, onde cada vetor representa uma coluna e cada elemento do vetor representa uma linha. Pensem num `data frame` como uma **tabela** ou uma **folha de cálculo**, onde: \* Cada **coluna** pode ter um tipo de dados diferente (numérico, texto, lógico, etc.). \* Cada **linha** representa uma observação ou um registo. Podemos criar um `data frame` usando a função `data.frame()`.

```{r}
# Criar um data frame
alunos_df <- data.frame(
  Nome = c("Ana", "Bruno", "Carla", "Diogo"),
  Idade = c(17, 18, 17, 19),
  Altura_cm = c(165, 180, 170, 175),
  Genero = c("F", "M", "F", "M"),
  Nota_Mat = c(16, 14, 18, 15)
)
print(alunos_df)

# Ver a estrutura do data frame
str(alunos_df)

# Ver as dimensões (linhas x colunas)
dim(alunos_df)

# Ver os nomes das colunas
colnames(alunos_df)

# Aceder a colunas (variáveis) de um data frame
print(alunos_df$Nome)
print(alunos_df[["Idade"]])

# Aceder a linhas e colunas [linha, coluna]
print(alunos_df[1, ]) # Primeira linha
print(alunos_df[ , "Altura_cm"]) # Coluna 'Altura_cm'
print(alunos_df[2, 3]) # Elemento da 2ª linha, 3ª coluna
```

Os `data frames` são incrivelmente versáteis e serão a base de quase todas as nossas análises.

# 2. Exercício integrado: Registo de alunos e avaliação em R

Neste exercício, pretende-se construir, organizar e analisar um pequeno conjunto de dados sobre alunos de uma turma.\
O objetivo é usar, de forma integrada, as principais estruturas de dados em R: vetores, matrizes, arrays, listas e data frames.

## 2.0 Objetivos

No final deste exercício, deverá ser capaz de:

- criar vetores numéricos, de caracteres e lógicos;
- construir matrizes a partir de vetores;
- interpretar a organização de um array;
- criar listas com objetos de diferentes tipos;
- construir e explorar um `data.frame`;
- aceder a elementos, linhas e colunas de diferentes estruturas de dados.

------------------------------------------------------------------------

## 2.1 Criação de vetores

Considere uma turma com cinco alunos. Crie os seguintes vetores:

- `nomes`: nomes dos alunos;
- `idades`: idades dos alunos;
- `genero`: género dos alunos;
- `nota_matematica`: nota obtida a Matemática;
- `nota_fisica`: nota obtida a Física;
- `aprovado`: variável lógica que indica se o aluno teve classificação positiva às duas disciplinas.

Verifique o tipo de cada vetor.

------------------------------------------------------------------------

## 2.2 Acesso a elementos dos vetores

Apresente:

1.  o nome do primeiro aluno;
2.  as idades do segundo e do quarto alunos;
3.  as notas de Física dos alunos aprovados;
4.  os nomes dos alunos cuja nota de Matemática foi superior a 14.

------------------------------------------------------------------------

## 2.3 Construção de uma matriz de notas

Crie uma matriz chamada `matriz_notas`, com duas colunas:

- primeira coluna: notas de Matemática;
- segunda coluna: notas de Física.

Atribua nomes às linhas e às colunas da matriz.

Aceda aos seguintes elementos:

1.  nota de Física da Carla;
2.  todas as notas do Bruno;
3.  todas as notas de Matemática.

------------------------------------------------------------------------

## 2.4 Criação de um array simples

Admita agora que existem notas de dois momentos de avaliação:

- momento 1;
- momento 2.

Crie um array com dimensão:

$$5 \times 2 \times 2$$

correspondente a:

- 5 alunos;
- 2 disciplinas;
- 2 momentos de avaliação.

Aceda:

1.  às notas da Ana no segundo momento;
2.  às notas de Física no primeiro momento;
3.  à nota de Matemática do Diogo no segundo momento.

------------------------------------------------------------------------

## 2.6 Criação de uma lista

Crie uma lista chamada `turma_lista` que contenha:

- o nome da turma;
- o vetor com os nomes dos alunos;
- a matriz de notas;
- o array com os dois momentos de avaliação;
- a média global da turma;
- o vetor lógico `aprovado`.

Aceda aos seguintes elementos da lista:

1.  nome da turma;
2.  matriz de notas;
3.  média global;
4.  vetor dos alunos aprovados.

Compare o resultado de usar `[ ]` e `[[ ]]` no terceiro elemento da lista.

------------------------------------------------------------------------

## 2.7 Construção de um data frame

Crie um `data.frame` chamado `alunos_df` com as seguintes colunas:

- `Nome`;
- `Idade`;
- `Genero`;
- `Nota_Matematica`;
- `Nota_Fisica`;
- `Media`;
- `Aprovado`.

Explore a estrutura do `data.frame`.

------------------------------------------------------------------------

## 2.8 Acesso a linhas e colunas do data frame

Apresente:

1.  a coluna `Nome`;
2.  a coluna `Media`;
3.  a primeira linha do `data.frame`;
4.  os dados do terceiro aluno;
5.  a nota de Física do quarto aluno.

------------------------------------------------------------------------
