---
title: 'Sessão 2.3: Exploração Inicial dos Dados"
author: "Norberto Jorge Gonçalves'
date: "13 de julho de 2026"
output:
  html_document:
    df_print: paged
    toc: yes
    toc_depth: 3
    toc_float: yes
  pdf_document:
    toc: yes
    toc_depth: '3'
editor_options: 
  markdown: 
    wrap: sentence
---

## 1. Exploração Inicial dos Dados

Depois de importar os dados para o R, o próximo passo crucial é explorá-los.
Isto ajuda-nos a entender a sua estrutura, conteúdo e a identificar potenciais problemas antes de qualquer análise aprofundada.
Vamos usar um conjunto de dados de exemplo incorporado no R, o `iris` dataset, que contém medições de diferentes espécies de flores.

```{r}
# Carregar o dataset iris (já vem com o R)
data(iris)

# Visualizar as primeiras 6 linhas do dataset
head(iris)
```

## 1.1. head() e tail(): Ver o Início e o Fim

- `head(dataset)`: Mostra as primeiras 6 linhas do data frame.
- `tail(dataset)`: Mostra as últimas 6 linhas do data frame. Estas funções são ótimas para ter uma ideia rápida de como os dados estão organizados.

```{r}
# Ver as primeiras 10 linhas
head(iris, n = 10)

# Ver as últimas 3 linhas
tail(iris, n = 3)
```

## 1.2. str(): Estrutura do Objeto

A função `str()` (de "structure") é uma das mais úteis.
Ela mostra a estrutura interna de um objeto R, incluindo: \* O tipo de objeto (ex: `data.frame`).
\* O número de observações (linhas) e variáveis (colunas).
\* Os nomes das colunas.
\* O tipo de dados de cada coluna (numérico, fator, etc.).
\* Alguns valores de exemplo de cada coluna.

```{r}
str(iris)
```

Interpretação: \* 'data.frame': 150 obs.
of 5 variables: significa que temos 150 linhas e 5 colunas.
\* \$ Sepal.Length: num indica que a coluna Sepal.Length é numérica.
\* \$ Species : Factor w/ 3 levels indica que Species é um fator (variável categórica) com 3 níveis (as diferentes espécies de flores).

## 1.3. summary(): Resumo Estatístico

A função summary() fornece um resumo estatístico para cada coluna do data frame: \* Para colunas numéricas: Mínimo, 1º Quartil, Mediana, Média, 3º Quartil, Máximo.
\* Para colunas categóricas (fatores): Contagem de cada nível.

```{r}
summary(iris)
```

**Interpretação:** \* Para Sepal.Length, vemos as principais medidas de tendência central e dispersão.
\* Para Species, vemos que há 50 observações de cada uma das três espécies.

## 1.4. dim(): Dimensões do Data Frame

A função dim() retorna um vetor com o número de linhas e o número de colunas do data frame.

```{r}
dim(iris)
# O primeiro número é o número de linhas, o segundo é o número de colunas.
```

## 1.5. colnames() e names(): Nomes das Colunas

- colnames(dataset): Retorna um vetor com os nomes das colunas.
- names(dataset): Faz o mesmo que colnames() para data frames.

```{r}
colnames(iris)
names(iris)

# Podemos também mudar os nomes das colunas, se necessário
# colnames(iris)[5] <- "Especie" # Mudar o nome da 5ª coluna
# head(iris)
```

## 1.6. nrow() e ncol(): Número de Linhas e Colunas

- nrow(dataset): Retorna o número de linhas.
- ncol(dataset): Retorna o número de colunas.

```{r}
nrow(iris)
ncol(iris)
```
