---
title: 'Sessão 2.2: Importação de Dados para o R'
author: "Norberto Jorge Gonçalves"
date: "6 de Julho de 2025"
output:
  pdf_document:
    toc: yes
    toc_depth: '3'
  html_document:
    df_print: paged
    toc: yes
    toc_depth: 3
    toc_float: yes
  word_document:
    toc: yes
    toc_depth: '3'
---

# 1. Importação de Dados para o R

Para analisar dados, primeiro precisamos de os carregar para o R. Nesta sessão, vamos aprender a importar dados de ficheiros comuns como CSV e Excel.
## 1.1. Onde Colocar os Ficheiros? (Diretório de Trabalho)

O R precisa de saber onde procurar os vossos ficheiros. O "diretório de trabalho" (working directory) é a pasta onde o R está atualmente a "olhar".
Para ver o vosso diretório de trabalho atual:

```{r}
getwd()
```
Para mudar o diretório de trabalho (se necessário):
* A forma mais fácil é usar o R-Studio: `Session > Set Working Directory > Choose Directory...`
* Ou usar o comando `setwd()` (não recomendado para scripts partilhados, mas útil para experimentação).

**Recomendação:** Para este curso, criem um RStudio Project (`File > New Project...`) para cada sessão ou projeto. Isso define automaticamente o diretório de trabalho para a pasta do projeto.

## 1.2. Importar Ficheiros CSV (Comma Separated Values)
Ficheiros CSV são muito comuns. São ficheiros de texto simples onde os valores são separados por vírgulas (ou ponto e vírgula, ou tabulações).
Usamos a função `read.csv()` para importar ficheiros CSV.
**Exemplo:** Vamos simular um ficheiro CSV. Na prática, vocês teriam um ficheiro .csv na vossa pasta.

```{r}
# Criar um ficheiro CSV simulado para demonstração
dados_csv_texto <- "Nome,Idade,Cidade
Alice,20,Lisboa
Bernardo,22,Porto
Catarina,21,Coimbra"

# Guardar o texto num ficheiro temporário (na vossa pasta de trabalho)
writeLines(dados_csv_texto, "meus_dados.csv")

# Agora, vamos ler o ficheiro CSV
# header = TRUE indica que a primeira linha contém os nomes das colunas
# sep = "," indica que as colunas são separadas por vírgulas (padrão)
meus_dados_csv <- read.csv("meus_dados.csv", header = TRUE, sep = ",")
print(meus_dados_csv)
str(meus_dados_csv)

# Se o separador fosse ponto e vírgula (comum em Portugal), usaríamos:
# meus_dados_csv_pt <- read.csv("meus_dados_pt.csv", header = TRUE, sep = ";")
```

**Dica:** Se o ficheiro CSV tiver um separador diferente (ex: `;` ou `\t` para tabulação), usem o argumento `sep`. Se tiverem problemas com caracteres especiais (acentos), podem precisar do argumento `encoding = "UTF-8"`.

## 1.3. Importar Ficheiros Excel (.xlsx, .xls)

Para importar ficheiros Excel, precisamos de um pacote adicional, o `readxl`. Pacotes são coleções de funções que estendem as capacidades do R.

**Passo 1: Instalar o pacote (apenas uma vez no vosso computador)**
```{r}
# Instalem o pacote readxl (descomentem a linha e executem-na)
# install.packages("readxl")
```
**Passo 2: Carregar o pacote (em cada nova sessão R que o vão usar)**
```{r}
# Carreguem o pacote readxl
library(readxl)
```
**Exemplo:** Vamos simular a criação de um ficheiro Excel. Na prática, vocês teriam um ficheiro `.xlsx` na vossa pasta.
```{r}
# Para criar um ficheiro Excel para demonstração, precisamos de outro pacote (openxlsx)
# install.packages("openxlsx") # Descomentem e executem se não tiverem
library(openxlsx)

# Criar um data frame de exemplo
dados_excel_exemplo <- data.frame(
  Produto = c("Lápis", "Borracha", "Régua"),
  Preco = c(0.50, 0.75, 1.20),
  Stock = c(100, 50, 75)
)

# Guardar num ficheiro Excel temporário
write.xlsx(dados_excel_exemplo, "produtos.xlsx")

# Agora, vamos ler o ficheiro Excel
# sheet = 1 indica a primeira folha do livro Excel
meus_dados_excel <- read_excel("produtos.xlsx", sheet = 1)
print(meus_dados_excel)
str(meus_dados_excel)

# Se o ficheiro Excel tiver várias folhas, podem especificar o nome da folha:
# meus_dados_excel_folha2 <- read_excel("meu_livro.xlsx", sheet = "Dados de Vendas")
```

## 1.4. Outros Formatos (Breve Menção)
* Ficheiros de Texto Simples (.txt): `read.table()`
Ficheiros JSON: Pacote `jsonlite` (`fromJSON()`)
Bases de Dados: Pacotes como `RMySQL`, `RPostgreSQL`, `DBI`
Para a maioria das análises iniciais, CSV e Excel serão os mais importantes.
