---
title: 'Sessão 4.3: Tabelas de Frequência'
author: "Norberto Jorge Gonçalves"
date: "6 de Julho de 2025"
output:
  pdf_document:
    toc: yes
    toc_depth: '3'
  html_document:
    df_print: paged
    toc: yes
    toc_depth: 3
    toc_float: yes
---

#1. Tabelas de Frequência: Análise de Variáveis Categóricas
As tabelas de frequência são ferramentas essenciais para resumir e entender a distribuição de variáveis categóricas (qualitativas). Elas mostram quantas vezes cada categoria aparece num conjunto de dados.
Vamos usar o dataset mtcars e o dataset iris para demonstrar.

```{r}
# Carregar os datasets
data(mtcars)
data(iris)

# Olhar para as primeiras linhas
head(mtcars)
head(iris)
```
## 1.1. Frequência Absoluta (table())
A função table() é a forma mais simples de criar uma tabela de frequência absoluta, que conta o número de ocorrências de cada categoria.

**Exemplo 1:** Coluna cyl (cilindros) do `mtcars`
A coluna cyl indica o número de cilindros do motor.

 ```{r}
# Tabela de frequência absoluta para 'cyl'
frequencia_cyl <- table(mtcars$cyl)
print(frequencia_cyl)
```
**Exemplo 2:** Coluna Species (espécie) do iris
A coluna Species indica a espécie da flor.
 ```{r}
# Tabela de frequência absoluta para 'Species'
frequencia_species <- table(iris$Species)
print(frequencia_species)
```
## 1.2. Frequência Relativa (Proporções/Percentagens)
Para obter a frequência relativa (proporção ou percentagem), podemos dividir a tabela de frequência absoluta pelo número total de observações, ou usar a função `prop.table()`.

 ```{r}
# Frequência relativa para 'cyl'
frequencia_relativa_cyl <- prop.table(frequencia_cyl)
print(frequencia_relativa_cyl)

# Frequência relativa em percentagem para 'cyl'
frequencia_percentagem_cyl <- prop.table(frequencia_cyl) * 100
print(round(frequencia_percentagem_cyl, 2)) # Arredondar para 2 casas decimais
```
## 1.3. Tabelas de Frequência Cruzada (Duas Variáveis Categóricas)
Podemos usar `table()` com duas variáveis para criar uma tabela de contingência, que mostra a frequência conjunta de duas variáveis categóricas.

**Exemplo:** cyl vs am (transmissão: 0 = automática, 1 = manual) do mtcars

 ```{r}
# Tabela de frequência cruzada
frequencia_cruzada_cyl_am <- table(mtcars$cyl, mtcars$am)
print(frequencia_cruzada_cyl_am)

# Adicionar nomes para as linhas/colunas (opcional, para clareza)
colnames(frequencia_cruzada_cyl_am) <- c("Automática", "Manual")
rownames(frequencia_cruzada_cyl_am) <- c("4 Cilindros", "6 Cilindros", "8 Cilindros")
print(frequencia_cruzada_cyl_am)
```
Frequências Relativas em Tabelas Cruzadas
Podemos usar prop.table() com tabelas cruzadas para obter proporções:

* prop.table(tabela): Proporção do total geral.
* prop.table(tabela, 1): Proporção por linha (soma das linhas = 1).
* prop.table(tabela, 2): Proporção por coluna (soma das colunas = 1).

 ```{r}
# Proporção do total geral
prop.table(frequencia_cruzada_cyl_am)

# Proporção por linha (percentagem de cada tipo de transmissão por número de cilindros)
prop.table(frequencia_cruzada_cyl_am, 1) * 100

# Proporção por coluna (percentagem de cada número de cilindros por tipo de transmissão)
prop.table(frequencia_cruzada_cyl_am, 2) * 100
```
## 1.4. Usando dplyr para Tabelas de Frequência
Com o dplyr, podemos usar group_by() e summarise() para criar tabelas de frequência de forma mais flexível.
 ```{r}
library(dplyr)

# Frequência de Species com dplyr
iris %>%
  group_by(Species) %>%
  summarise(Contagem = n())

# Frequência e percentagem de Species com dplyr
iris %>%
  group_by(Species) %>%
  summarise(Contagem = n()) %>%
  mutate(Percentagem = Contagem / sum(Contagem) * 100)
```

Parabéns! Já sabem como criar e interpretar tabelas de frequência!
