---
title: 'Sessão 4.4: Correlação'
author: "Norberto Jorge Gonçalves"
date: "6 de Julho de 2025"
output:
  pdf_document:
    toc: yes
    toc_depth: '3'
  html_document:
    df_print: paged
    toc: yes
    toc_depth: 3
    toc_float: yes
---
# 1. Correlação: Relação entre Variáveis Numéricas
A correlação é uma medida estatística que descreve a força e a direção da relação linear entre duas variáveis numéricas. É uma ferramenta fundamental na análise exploratória de dados.

## 1.1. O Coeficiente de Correlação de Pearson
O coeficiente de correlação de Pearson (geralmente denotado por r) é a medida mais comum para correlação linear.
	Varia entre -1 e +1.
	
	+1: Correlação positiva perfeita (à medida que uma variável aumenta, a outra também aumenta de forma linear).
	-1: Correlação negativa perfeita (à medida que uma variável aumenta, a outra diminui de forma linear).
	0: Nenhuma correlação linear (não significa que não haja outra forma de relação, apenas não linear).
	Valores próximos de 0: Correlação linear fraca.
	Valores próximos de +1 ou -1: Correlação linear forte.

**Importante:** Correlação NÃO implica causalidade!

Vamos usar o dataset mtcars para demonstrar.

```{r}
# Carregar o dataset mtcars
data(mtcars)
head(mtcars)
```

## 1.2. Calcular Correlação em R (cor())
A função `cor()` calcula o coeficiente de correlação entre duas variáveis ou entre todas as pares de variáveis numéricas num data frame.

### 1.2.1. Correlação entre Duas Variáveis
Vamos ver a correlação entre mpg (milhas por galão - eficiência de combustível) e hp (cavalos de potência).

```{r}
# Correlação entre mpg e hp
cor_mpg_hp <- cor(mtcars$mpg, mtcars$hp)
print(paste("Correlação entre MPG e HP:", round(cor_mpg_hp, 2)))
```
Interpretação: Um valor de aproximadamente -0.78 sugere uma forte correlação negativa. À medida que os cavalos de potência aumentam, a eficiência de combustível (MPG) tende a diminuir.
Vamos ver a correlação entre wt (peso) e qsec (tempo no quarto de milha).

```{r}
# Correlação entre wt e qsec
cor_wt_qsec <- cor(mtcars$wt, mtcars$qsec)
print(paste("Correlação entre Peso e QSEC:", round(cor_wt_qsec, 2)))
```

Interpretação: Um valor de aproximadamente -0.17 sugere uma correlação negativa muito fraca.

### 1.2.2. Matriz de Correlação

Podemos calcular a correlação entre todas as pares de variáveis numéricas num data frame criando uma matriz de correlação.

```{r}
library(dplyr)

# Selecionar apenas as colunas numéricas do mtcars
mtcars_numericas <- mtcars %>%
  select(mpg, cyl, disp, hp, drat, wt, qsec, vs, am, gear, carb)

# Calcular a matriz de correlação
matriz_correlacao <- cor(mtcars_numericas)
print(round(matriz_correlacao, 2)) # Arredondar para melhor visualização
```

A matriz de correlação mostra o coeficiente de correlação para cada par de variáveis. A diagonal principal é sempre 1 (uma variável correlaciona-se perfeitamente consigo mesma). A matriz é simétrica.

## 1.3. Visualizar Correlação (Gráfico de Dispersão)
Um gráfico de dispersão (plot()) é a melhor forma de visualizar a relação entre duas variáveis numéricas e ter uma ideia da sua correlação.

```{r}
# Gráfico de dispersão entre mpg e hp
plot(mtcars$hp, mtcars$mpg,
     main = "Relação entre Cavalos de Potência e MPG",
     xlab = "Cavalos de Potência (hp)",
     ylab = "Milhas por Galão (mpg)",
     pch = 16, # Tipo de ponto
     col = "blue") # Cor dos pontos

# Adicionar uma linha de tendência (opcional)
abline(lm(mpg ~ hp, data = mtcars), col = "red")
```

Este gráfico confirma a forte relação negativa: à medida que os cavalos de potência aumentam (para a direita no eixo X), as milhas por galão diminuem (para baixo no eixo Y).

## 1.4. Correlação e Valores em Falta

Se houver valores NA nas variáveis, a função cor() por padrão retornará NA. Para ignorar os NAs, use o argumento use = "pairwise.complete.obs" ou use = "complete.obs".

```{r}
dados_exemplo_na <- data.frame(
  X = c(1, 2, 3, 4, 5),
  Y = c(2, 4, NA, 8, 10)
)

cor(dados_exemplo_na$X, dados_exemplo_na$Y)
cor(dados_exemplo_na$X, dados_exemplo_na$Y, use = "pairwise.complete.obs")
```
Parabéns! Já sabem o que é correlação e como calculá-la e visualizá-la!
