---
title: 'Sessão 4: Exercícios Práticos'
author: "Norberto Jorge Gonçalves"
date: "6 de Julho de 2025"
output:
  pdf_document:
    toc: yes
    toc_depth: '3'
  html_document:
    df_print: paged
    toc: yes
    toc_depth: 3
    toc_float: yes
---

# Exercícios Práticos: Estatística Descritiva e Correlação
Olá! Nesta sessão de exercícios, vamos aplicar os conhecimentos sobre medidas de tendência central, dispersão, tabelas de frequência e correlação.
Vamos usar o dataset ToothGrowth (incorporado no R) para estes exercícios. Este dataset contém dados sobre o crescimento de dentes de porquinhos-da-índia, medidos em função da dose de vitamina C e do método de entrega (sumo de laranja ou ácido ascórbico).

```{r}
# Carregar o dataset ToothGrowth
data(ToothGrowth)
head(ToothGrowth)
str(ToothGrowth)
summary(ToothGrowth)
```

Variáveis no dataset:
* len: Comprimento do dente (numérico)
* supp: Tipo de suplemento (VC = Vitamina C, OJ = Sumo de Laranja) (categórico/fator)
* dose: Dose de vitamina C em mg (0.5, 1.0, 2.0) (numérico)

## Exercício 1: Medidas de Tendência Central
1.	Média e Mediana de len: Calculem a média e a mediana da variável len (comprimento do dente).
2.	Média de len por supp: Calculem a média do comprimento do dente para cada tipo de suplemento (VC e OJ).
–	Dica: Usem dplyr::group_by() e dplyr::summarise().
3.	Moda de dose: Qual é a moda da variável dose? (Podem usar a função get_mode que criamos ou table()).

```{r}
library(dplyr) # Certifiquem-se que o dplyr está carregado

# Função para a moda (copiem da lição se não tiverem)
get_mode <- function(v) {
  uniqv <- unique(v)
  uniqv[which.max(tabulate(match(v, uniqv)))]
}

# Escrevam o vosso código aqui para o Exercício 1
```

## Exercício 2: Medidas de Dispersão

1.	Amplitude de len: Calculem a amplitude (range) da variável len.
2.	Desvio Padrão de len: Calculem o desvio padrão da variável len.
3.	Variância de len por supp: Calculem a variância do comprimento do dente para cada tipo de suplemento (VC e OJ).
4.	Intervalo Interquartil (IQR) de len por dose: Calculem o IQR do comprimento do dente para cada nível de dose.

```{r}
# Escrevam o vosso código aqui para o Exercício 2
```
## Exercício 3: Tabelas de Frequência

1.	Frequência de supp: Criem uma tabela de frequência absoluta e relativa (em percentagem) para a variável supp.
2.	Frequência de dose: Criem uma tabela de frequência absoluta para a variável dose.
3.	Tabela Cruzada supp vs dose: Criem uma tabela de contingência que mostre a frequência de cada combinação de supp e dose.
4.	Proporção por Linha: Nesa tabela cruzada, calculem as proporções por linha (qual a percentagem de cada dose para cada tipo de suplemento?).

```{r}
# Escrevam o vosso código aqui para o Exercício 3
```

## Exercício 4: Correlação
1.	Correlação len vs dose: Calculem o coeficiente de correlação de Pearson entre len e dose. O que este valor sugere sobre a relação entre o comprimento do dente e a dose de vitamina C?
2.	Gráfico de Dispersão: Criem um gráfico de dispersão para visualizar a relação entre len (eixo Y) e dose (eixo X). Adicionem títulos aos eixos e ao gráfico.
3.	Interpretação: Com base no coeficiente de correlação e no gráfico, descrevam a relação entre len e dose.

```{r}
# Escrevam o vosso código aqui para o Exercício 4
```
Parabéns! Completaram os exercícios da Sessão 4!
