---
title: 'Sessão 3.2: Importação de Dados (Recap)'
author: "Os vossos formadores"
date: "13 de julho de 2026"
output:
  pdf_document:
    toc: yes
    toc_depth: '3'
  html_document:
    df_print: paged
    toc: yes
    toc_depth: 3
    toc_float: yes
---

# 1. Importação de Dados para o R (Recap)

Como vimos na Sessão 2, o primeiro passo para qualquer análise é carregar os dados para o R.

## 1.1. Ficheiros CSV
Para ficheiros CSV (Comma Separated Values), usamos read.csv().

```{r}
# Para demonstração, vamos criar um CSV temporário
dados_csv_temp <- "ID,Valor,Categoria
1,10.5,A
2,20.1,B
3,15.7,A"
writeLines(dados_csv_temp, "dados_temp.csv")

# Ler o ficheiro CSV
meus_dados <- read.csv("dados_temp.csv")
head(meus_dados)
```

**Dica:** Se o separador for ponto e vírgula (comum em Portugal), use sep = ";".

## 1.2. Ficheiros Excel
Para ficheiros Excel (.xlsx, .xls), precisamos do pacote readxl.
```{r eval=FALSE}
# Instalem o pacote readxl (apenas uma vez)
# install.packages("readxl")
```

```{r}
# Carreguem o pacote readxl
library(readxl)

# Para demonstração, vamos criar um Excel temporário
# install.packages("openxlsx") # Descomentem e executem se não tiverem
library(openxlsx)
dados_excel_temp <- data.frame(
  Item = c("Maçã", "Pêra", "Uva"),
  Quantidade = c(50, 30, 70)
)
write.xlsx(dados_excel_temp, "frutas_temp.xlsx")

# Ler o ficheiro Excel
minhas_frutas <- read_excel("frutas_temp.xlsx", sheet = 1)
head(minhas_frutas)
```
**Lembrem-se:** Certifiquem-se de que os ficheiros estão no vosso diretório de trabalho ou forneçam o caminho completo para eles.