---
title: 'Sessão 3.3: Exploração Inicial dos Dados (Recap)'
author: "Os vossos formadores"
date: "13 de julho de 2026"
output:
  pdf_document:
    toc: yes
    toc_depth: '3'
  html_document:
    df_print: paged
    toc: yes
    toc_depth: 3
    toc_float: yes
---

# 1. Exploração Inicial dos Dados (Recap)
Depois de importar os dados, é crucial fazer uma primeira inspeção para entender a sua estrutura e conteúdo. Vamos usar o dataset mtcars (incorporado no R) para demonstrar.
```{r}
data(mtcars)
head(mtcars)
```

## 1.1. Funções Essenciais
* head(dataset): Vê as primeiras 6 linhas.
* tail(dataset): Vê as últimas 6 linhas.
* str(dataset): Mostra a estrutura interna (tipos de dados, número de linhas/colunas).
* summary(dataset): Fornece um resumo estatístico para cada coluna.
* dim(dataset): Retorna o número de linhas e colunas.
* colnames(dataset) / names(dataset): Lista os nomes das colunas.
* nrow(dataset) / ncol(dataset): Retorna o número de linhas/colunas.
```{r}
# Exemplos rápidos
head(mtcars, n = 3)
str(mtcars)
summary(mtcars)
dim(mtcars)
colnames(mtcars)
```
*Lembrem-se:* A exploração inicial é como "conhecer" os vossos dados antes de começar a trabalhar seriamente com eles.
