---
title: 'Sessão 3.1: O Pacote dplyr para Manipulação de Dados'
author: "Norberto Jorge Gonçalves"
date: "6 de Julho de 2025"
output:
  pdf_document:
    toc: yes
    toc_depth: '3'
  html_document:
    df_print: paged
    toc: yes
    toc_depth: 3
    toc_float: yes
---

# 1. O Pacote `dplyr`: A Ferramenta Essencial para Manipulação de Dados

O `dplyr` é um pacote do R que faz parte do "tidyverse", uma coleção de pacotes desenhados para a ciência de dados. Ele oferece um conjunto de funções (chamadas "verbos") que tornam a manipulação de data frames muito mais intuitiva e eficiente.

## 1.1. Instalar e Carregar o `dplyr`

Primeiro, precisamos de instalar o pacote (apenas uma vez no vosso computador) e depois carregá-lo em cada nova sessão R que o vamos usar.

```{r eval=FALSE}
# Instalem o pacote dplyr (descomentem a linha e executem-na)
# install.packages("dplyr")
```
```{r}
# Carreguem o pacote dplyr
library(dplyr)
```
## 1.2. O Operador Pipe (%>%)
O dplyr é frequentemente usado com o operador "pipe" (`%>%`). Este operador permite "encadear" operações, tornando o código mais legível. Pensem nele como "e depois".
Em vez de: `resultado <- funcao2(funcao1(dados))` Com o pipe: `resultado <- dados %>% funcao1() %>% funcao2()`
Para criar o pipe no RStudio, usem `Ctrl + Shift + M` (Windows/Linux) ou `Cmd + Shift + M` (Mac).
## 1.3. Verbos Principais do dplyr
Vamos usar o dataset iris para demonstrar os verbos.
```{r}
data(iris)
head(iris)
```
### 1.3.1. select(): Selecionar Colunas
A função select() permite escolher colunas pelo nome.

```{r}
# Selecionar apenas as colunas Sepal.Length e Species
iris_selecionado <- iris %>%
  select(Sepal.Length, Species)
head(iris_selecionado)

# Selecionar todas as colunas EXCETO Petal.Width
iris_sem_petal_width <- iris %>%
  select(-Petal.Width)
head(iris_sem_petal_width)

# Selecionar colunas que começam com "Sepal"
iris_sepal <- iris %>%
  select(starts_with("Sepal"))
head(iris_sepal)
```
### 1.3.2. filter(): Filtrar Linhas
A função filter() permite selecionar linhas com base em condições lógicas. É semelhante à seleção de linhas com [] que vimos na Sessão 2, mas mais legível.

```{r}
# Filtrar flores da espécie "virginica"
iris_virginica <- iris %>%
  filter(Species == "virginica")
head(iris_virginica)
nrow(iris_virginica)

# Filtrar flores com Sepal.Length maior que 7
iris_sepal_longo <- iris %>%
  filter(Sepal.Length > 7.0)
head(iris_sepal_longo)

# Filtrar flores da espécie "setosa" E com Petal.Width menor que 0.3
iris_setosa_pequena <- iris %>%
  filter(Species == "setosa" & Petal.Width < 0.3)
head(iris_setosa_pequena)

# Filtrar flores da espécie "setosa" OU "versicolor"
iris_setosa_versicolor <- iris %>%
  filter(Species %in% c("setosa", "versicolor"))
head(iris_setosa_versicolor)
nrow(iris_setosa_versicolor)
```

### 1.3.3. mutate(): Criar/Modificar Colunas
A função mutate() permite criar novas colunas ou modificar colunas existentes.

```{r}
# Criar uma nova coluna 'Sepal.Area' (Length * Width)
iris_com_area <- iris %>%
  mutate(Sepal.Area = Sepal.Length * Sepal.Width)
head(iris_com_area)

# Criar uma coluna categórica 'Sepal.Length.Category'
iris_com_categoria <- iris %>%
  mutate(Sepal.Length.Category = ifelse(Sepal.Length > 6, "Longo", "Curto"))
head(iris_com_categoria)
```

### 1.3.4. arrange(): Ordenar Linhas
A função arrange() permite ordenar as linhas do data frame com base nos valores de uma ou mais colunas.

```{r}
# Ordenar por Sepal.Length em ordem crescente (padrão)
iris_ordenado_asc <- iris %>%
  arrange(Sepal.Length)
head(iris_ordenado_asc)

# Ordenar por Sepal.Length em ordem decrescente
iris_ordenado_desc <- iris %>%
  arrange(desc(Sepal.Length))
head(iris_ordenado_desc)

# Ordenar por Species (crescente) e depois por Sepal.Length (decrescente)
iris_ordenado_multi <- iris %>%
  arrange(Species, desc(Sepal.Length))
head(iris_ordenado_multi)
```

### 1.3.5. group_by() e summarise(): Agrupar e Resumir Dados
Estas duas funções são usadas em conjunto para realizar análises por grupo.
* group_by(): Agrupa o data frame por uma ou mais colunas.
*	summarise(): Calcula estatísticas de resumo para cada grupo.

```{r}
# Calcular a média do Sepal.Length por espécie
media_sepal_por_especie <- iris %>%
  group_by(Species) %>%
  summarise(Media_Sepal.Length = mean(Sepal.Length))
print(media_sepal_por_especie)

# Calcular a média e o desvio padrão do Petal.Width por espécie
resumo_petala_por_especie <- iris %>%
  group_by(Species) %>%
  summarise(
    Media_Petal.Width = mean(Petal.Width),
    DesvioPadrao_Petal.Width = sd(Petal.Width),
    Numero_Observacoes = n() # n() conta o número de observações no grupo
  )
print(resumo_petala_por_especie)
```

**Parabéns!** Acabaram de aprender os verbos mais importantes do dplyr!
