---
title: 'Sessão 3.5: Criação de Novas Variáveis'
author: "Os vossos formadores"
date: "6 de Julho de 2025"
output:
  pdf_document:
    toc: yes
    toc_depth: '3'
  html_document:
    df_print: paged
    toc: yes
    toc_depth: 3
    toc_float: yes
---

# 1. Criação de Novas Variáveis (Colunas)
A criação de novas variáveis, ou "feature engineering", é uma parte fundamental da ciência de dados. Permite-nos derivar novas informações a partir dos dados existentes, que podem ser mais úteis para a análise ou modelagem.
Vamos usar o dataset mtcars para demonstrar.

```{r}
data(mtcars)
head(mtcars)
```

## 1.1. Usando mutate() do dplyr
Como vimos brevemente, a função `mutate()` do pacote dplyr é a ferramenta principal para criar ou modificar colunas.

```{r}
library(dplyr)
```

### 1.1.1. Cálculos Aritméticos Simples
Podemos criar novas colunas com base em operações matemáticas entre colunas existentes.

```{r}
# Criar uma coluna 'cavalos_por_cilindro'
mtcars_novas_vars <- mtcars %>%
  mutate(cavalos_por_cilindro = hp / cyl)
head(mtcars_novas_vars)

# Criar uma coluna 'peso_em_kg' (1 lb = 0.453592 kg, mas 'wt' está em 1000 lbs)
mtcars_novas_vars <- mtcars_novas_vars %>%
  mutate(peso_em_kg = wt * 1000 * 0.453592)
head(mtcars_novas_vars)
```

### 1.1.2. Funções Condicionais (ifelse())
A função ifelse(condicao, valor_se_verdadeiro, valor_se_falso) é excelente para criar variáveis categóricas baseadas em condições.

```{r}
# Criar uma coluna 'eficiencia_combustivel' (alta/baixa) baseada no 'mpg'
mtcars_novas_vars <- mtcars_novas_vars %>%
  mutate(eficiencia_combustivel = ifelse(mpg > 20, "Alta", "Baixa"))
head(mtcars_novas_vars)

# Criar uma coluna 'potencia_categoria' (fraca/media/forte)
mtcars_novas_vars <- mtcars_novas_vars %>%
  mutate(potencia_categoria = case_when(
    hp < 100 ~ "Fraca",
    hp >= 100 & hp < 150 ~ "Média",
    hp >= 150 ~ "Forte"
  ))
head(mtcars_novas_vars)
```

### 1.1.3. Funções de Texto
Podemos manipular colunas de texto para criar novas.
**Exemplo:** Se tivéssemos uma coluna de nomes completos e quiséssemos apenas o primeiro nome.

```{r}
# Criar um data frame de exemplo com nomes
dados_nomes <- data.frame(
  Nome_Completo = c("Maria Silva", "João Santos", "Ana Pereira")
)

# Extrair o primeiro nome
dados_nomes <- dados_nomes %>%
  mutate(Primeiro_Nome = sub(" .*", "", Nome_Completo)) # Remove tudo depois do primeiro espaço
print(dados_nomes)
```
### 1.1.4. Funções de Data e Hora
Se tivéssemos colunas de data, poderíamos extrair o ano, mês, dia, etc., ou calcular diferenças de tempo.

```{r}
# install.packages("lubridate") # Descomentem e executem se não tiverem
library(lubridate)

dados_datas <- data.frame(
  Data_Nascimento = c("1990-05-15", "1995-11-20", "2000-01-01")
)

dados_datas <- dados_datas %>%
  mutate(Data_Nascimento = ymd(Data_Nascimento)) %>% # Converter para formato de data
  mutate(Ano_Nascimento = year(Data_Nascimento),
         Mes_Nascimento = month(Data_Nascimento),
         Dia_Nascimento = day(Data_Nascimento))
print(dados_datas)

# Calcular idade (aproximada)
dados_datas <- dados_datas %>%
  mutate(Idade_Atual = year(Sys.Date()) - Ano_Nascimento)
print(dados_datas)
```

### 1.1.5. Múltiplas Novas Variáveis
Podemos criar várias novas variáveis numa única chamada mutate().

```{r}
mtcars_multi_vars <- mtcars %>%
  mutate(
    litros_por_100km = 235.21 / mpg, # Converter mpg para L/100km
    cilindros_categoria = as.factor(cyl), # Converter para fator
    is_automatico = ifelse(am == 0, "Sim", "Não") # 0=automatic, 1=manual
  )
head(mtcars_multi_vars)
str(mtcars_multi_vars)
```

**Parabéns!** Já sabem como criar novas variáveis nos vossos data frames! Esta é uma habilidade muito poderosa na ciência de dados.
